【裁判字號】    98,毒抗,431
【裁判日期】    990106
【裁判案由】    觀察、勒戒
【裁判全文】
臺灣高等法院臺南分院刑事裁定  九十八年度毒抗字第四三一號
抗告人  臺灣嘉義地方法院檢察署檢察官
被  告  甲○○
上列抗告人因被告違反毒品危害防制條例案件案件，不服臺灣嘉
義地方法院九十八年度毒聲字第三三五號，中華民國九十八年十
一月三十日裁定（聲請案號：臺灣嘉義地方法院檢察署九十八年
度毒偵字第一二五六號），提起抗告，本院裁定如下：
    主    文
原裁定撤銷，發回臺灣嘉義地方法院更為裁定。
    理    由
一、抗告意旨略以：本件係原審檢察官指揮嘉義縣警察局刑事警
    察大隊員警偵辦案外人張育綜所涉販賣毒品案件，就張育綜
    持用之電話號碼：0000000000號行動電話實施通訊監察，並
    於民國（下同）九十八年七月二十二日，至張育綜嘉義市○
    ○○街八二號住處執行搜索，搜索前承辦員警在張育綜住處
    外埋伏時，見被告甲○○駕駛張育綜所有之車牌號碼8939－
    XK號自用小客車搭載張育綜外出，經員警在嘉義縣水上鄉○
    ○路○段三七號「佳宜加油站」前欄停上揭自用小客車，並
    實施搜索，經盤查被告甲○○身分證件，查知母親姓名為駱
    邱秀琴，與張育綜販賣毒品案件通話之0000000000號行動電
    話申辦人駱邱秀琴相同，經當場詢問，被告甲○○坦承使用
    0000000000號行動電話，而依該通訊監察內容，被告甲○○
    應有代張育綜向上游賣家詢問毒品價格及調貨，且依九十八
    年五月二十八日之通聯譯文，二人於前一天應有交付金錢之
    行為，是認為被告甲○○與張育綜販賣毒品犯行，應有重大
    關聯。故為即時保全證據，且有詢問被告甲○○之必要，本
    件證人林迺文當場向被告甲○○表示其與張育綜案有關，請
    其配合調查，惟因被告甲○○並非現行犯，亦未實施逕行拘
    提，是以由佳宜加油站至警局詢問前均未限制其人身自由，
    此除卷內卷證，亦有證人林迺文之證詞及通聯譯文、戶役政
    查詢資料及電話申裝人資料足佐，且經被告甲○○之同意，
    而在詢問當時，被告甲○○自承施用毒品，始再經被告甲○
    ○同意採驗尿液，其到場及採驗尿液之程序尚難謂有何違法
    之處云云。
二、按除法律另有規定外，實施刑事訴訟程序之公務員因違背法
    定程序取得之證據，其有無證據能力之認定，應審酌人權保
    障及公共利益之均衡維護，刑事訴訟法第一百五十八條之四
    定有明文。次按刑事訴訟，係以確定國家具體之刑罰權為目
    的，為保全證據並確保刑罰之執行，於訴訟程序之進行，固
    有許實施強制處分之必要，惟強制處分之搜索、扣押，足以
    侵害個人之隱私權及財產權，若為達訴追之目的而漫無限制
    ，許其不擇手段為之，於人權之保障，自有未周，故基於維
    持正當法律程序、司法純潔性及抑止違法偵查之原則，實施
    刑事訴訟程序之公務員不得任意違背法定程序實施搜索、扣
    押；至於違法搜索扣押所取得之證據，若不分情節，一概以
    程序違法為由，否定其證據能力，從究明事實真相之角度而
    言，難謂適當，且若僅因程序上之瑕疵，致使許多與事實相
    符之證據，無例外地被排除而不用，例如案情重大，然違背
    法定程序之情節輕微，若遽捨棄該證據不用，被告可能逍遙
    法外，此與國民感情相悖，難為社會所接受，自有害於審判
    之公平正義，因此，對於違法搜索所取得之證據，為兼顧程
    序正義及發現實體真實，應由法院於個案審理中，就個人基
    本人權之保障及社會安全之維護，依比例原則及法益權衡原
    則，予以客觀之判斷，亦即應就(1)違背法定程序之程度。(2)
    違背法定程序時之主觀意圖（即實施搜索扣押之公務員是否
    明知違法並故意為之）。(3)違背法定程序時之狀況（即程序
    之違反是否有緊急或不得已之情形）。(4)侵害犯罪嫌疑人或
    被告權益之種類及輕重。(5)犯罪所生之危險或實害。(6)禁止
    使用證據對於預防將來違法取得證據之效果。(7)偵審人員如
    依法定程序，有無發現該證據之必然性。(8)證據取得之違法
    對被告訴訟上防禦不利益之程度等情狀予以審酌，以決定應
    否賦予證據能力（最高法院九十三年度台上字第六六四號判
    例參照）。末按被告之警詢筆錄並無載明被告有經同意而自
    行到警局接受調查之意旨，參酌刑事訴訟法第一百三十一條
    之一同意搜索之意旨，就此相類以之情形，在形式要件上亦
    應類推適用之，以要求警方執行職務之慎重，並兼顧人權保
    障。而該同意必須出於受搜索人之自主性意願，非出自執行
    人員明示或暗示之強暴、脅迫、隱匿身分等不正方法，或因
    受搜索人欠缺搜索之認識所致。法院對被告抗辯所謂「同意
    」取得之證據，實非出於其自願性同意時，自應審查同意之
    人有無同意權限，執行人員曾否出示證件表明來意，是否將
    同意意旨記載於筆錄由受搜索人簽名或出具書面表明同意之
    旨，並應依徵求同意之地點及方式是否自然而非具威脅性，
    與同意者之主觀意識強弱、教育程度、智商及其自主意志是
    否經執行人員以不正之方法所屈服等一切情狀，加以綜合審
    酌判斷（最高法院九十六年度台上字第五一八四號判決意旨
    參照）。
三、原裁定認依本件卷證資料，尚無任何事證得以證明，警方係
    於徵得被告甲○○自願性同意下，與警方一同前往案外人張
    育綜處所及到警局接受同意、詢問，縱經被告同意採驗尿液
    送驗，亦係與法有違，而駁回抗告人觀察、勒戒之聲請，固
    非無見。惟查：被告甲○○於警詢時陳稱：伊於警方執行搜
    索時在場，且警方有出示證件（見警卷第一頁反面），另證
    人即林迺文亦於偵查中證稱：因被告甲○○坦承使用000000
    0000號行動電話，而依通訊監聽內容，該電話之使用人曾與
    案外人張育綜討論毒品交易，是伊有向被告甲○○表示，要
    其配合調查，且未使用任何強制力拘束其人身自由等語（見
    偵查卷第二十三至二十六頁）。準此，被告甲○○至警局製
    作筆錄，是否非出於同意，即屬有疑，縱警方違反被告甲○
    ○之自願性同意而至警局製作筆錄，然被告甲○○自承其有
    施用毒品，且同意採尿送驗，並經臺灣檢驗科技股份有限公
    司檢驗結果安非他命類呈陽性反應（見警卷第七頁），則上
    開證據是否具證據能力，仍應依上揭刑事訴訟第一百五十八
    條之四規定及最高法院九十三年度台上字第六六四號判例意
    旨加以審酌，原審未見及此，遽以警方取證據違背法定程序
    而為駁回抗告人聲請觀察、勒戒之裁定，恐於法有違。以上
    或為抗告人執以提起抗告，或為本院依職權應予糾正，是抗
    告人上開抗告意旨所指摘原裁定不當，為有理由，自應將原
    裁定撤銷，發回原審法院更為適法之裁定，俾昭折服。
四、據上論斷，應依刑事訴訟法第四百一十三條前段，裁定如主
    文。
中    華    民    國    99    年    1     月    6     日
                  刑事第一庭審判長法官  茆  臺  雲
                                  法官  王  明  宏
                                  法官  蔡  長  林
以上正本證明與原本無異。
不得再抗告。
                                書記官  李  培  薇
中    華    民    國    99    年    1     月    6     日

司法院資訊處製作；財團法人民間司法改革基金會備份。
